【裁判字號】    98,訴,811
【裁判日期】    991025
【裁判案由】    分割共有物
【裁判全文】
臺灣臺南地方法院民事判決               98年度訴字第811號
原      告  甲○○
            戊○○
共      同
訴訟代理人  盧俊誠律師
複  代理人  蔡建賢律師
被      告  丁○○
            己○○即江霖之.
            丙○○
            乙○○
            庚○○
上列當事人間請求分割共有物事件，經本院於民國99年10月11日
言詞辯論終結，判決如下：
    主  文
被告己○○應就被繼承人江霖所有座落台南縣楠西鄉○○段18
5地號土地，地目：田、面積24,049平方公尺土地權利範圍1/24
辦理繼承登記。
兩造共有座落台南縣楠西鄉○○段185地號土地，地目：田、面
積24,049平方公尺土地分割如附圖（臺南縣玉井地政事務所複丈
日期民國99年7月27日複丈成果圖）所示：Ａ部分面積3924平
方公尺分歸被告丁○○取得；Ｂ部分面積4905平方公尺分歸被
告庚○○取得；Ｃ部分面積4905平方公尺分歸原告甲○○取得
；Ｄ部分面積5886平方公尺分歸原告戊○○、被告己○○二人
依原有比例保持共有；Ｅ部分面積3924平方公尺分歸被告丙○○、乙○○二人依原有比例保持共有；Ｆ部分面積505平方公
尺由兩造依原有持分比例保持共有，作為全體共有人通行之用。
訴訟費用新台幣58,069元，由被告己○○負擔新台幣2,420元、
被告丁○○負擔新台幣9,678元、被告丙○○負擔新台幣6,451元
、被告乙○○負擔新台幣3,226元、被告庚○○負擔新台幣12,09
8元、原告甲○○、江文欉各負擔新台幣12,098元。
    事實及理由
一、程序方面：
（一）本件被告丁○○、己○○（即江霖之繼承人）、乙○○
      、庚○○等四人均受合法通知而未於最後言詞辯論期日到
      場，核無民事訴訟法第三百八十六條所列各款情形，爰依
      原告之聲請，由其一造辯論而為判決。
（二）按分割共有物為固有必要共同訴訟，應由原告以其他共有
      人全體為被告，當事人始適格。本件原告起訴時，系爭台
      南縣楠西鄉○○段185地號土地，地目：田、面積24,049
      平方公尺土地之共有人為原告甲○○、戊○○及被告丁○○、丙○○、乙○○外，另有江霖、江世雄等共計七人
      ，而其中共有人江霖已於民國（下同）95年6月13日死
      亡，其應有持分迄未辦理繼承登記。又江霖之第一順位
      繼承人有直系血親卑親屬江龍、江崧漢二人，惟其二人均
      於法定期間內向本院聲明拋棄繼承，分經本院通知准予備
      查在案（本院98年度司繼字第792號、第680號），其第二
      順位繼承人直系血親尊親屬中，母江王桂花早於50年3月3
      日死亡，是以應為繼承人者為江霖之父己○○，本件原
      告追加己○○為被告，符合民事訴訟法第255條第1項第5
      款之規定；再本件起訴時之共有人江世雄之應有部分5/24
      業於99年5月26日經拍賣由甲○○取得，嗣甲○○又於99
      年7月25日將該應有部分5/24賣予被告庚○○並已辦理所
      有權移轉登記，原告追加庚○○為被告，亦符上上揭規定
      ，從而本件經撤回、追加後，被告為丁○○、己○○（即
      江霖之繼承人）、丙○○、乙○○、庚○○五人。
二、原告方面：
（一）聲明：求為判決如主文第一、二項所示。
（二）陳述：座落台南縣楠西鄉○○段185地號土地，地目：田
      、面積24,049平方公尺土地為兩造所共有，其中原告甲○○之應有持分為5/24、戊○○之應有持分為5/24、被告庚○○之應有持分為5/24、被告丙○○之應有持分為2/18、
      被告乙○○之應有持分為1/18、被告丁○○之應有持分為
      1/6、另有江霖之應有持分為1/24，其中江霖已於95
      年6月13日死亡，其繼承人應為被告己○○，迄未辦理所
      有權移轉登記，爰請求被告己○○應就被繼承人江霖應
      有持分1/24辦理繼承登記。共有人間並無不分割之協議，
      而系爭土地亦無不得分割之情事，因兩造無法達成分割協
      議，爰起訴請求裁判分割，並以如附圖（臺南縣玉井地政
      事務所複丈日期民國99年7月27日複丈成果圖）所示為分
      割方案。
（三）證據：提出土地登記謄本、地籍圖登記謄本等為憑，並請
      求履勘現場。
三、被告方面：被告丁○○、乙○○、庚○○等三人均未於言詞
    辯論期日到庭，亦未提出書狀為主張或陳述。另：
（一）被告丙○○陳稱：同意在分割後與乙○○保持共有，並以
      附圖為分割方法。
（二）被告己○○具狀陳稱：同意原告主張之分割方案，並在分
      割後與原告戊○○保持共有。
四、兩造不爭執事項：
（一）系爭土地迄本案辯論終結時，係兩造所共有，原告甲○○
      之應有持分為5/24、戊○○之應有持分為5/24、被告庚○○之應有持分為5/24、被告丙○○之應有持分為2/18、被
      告乙○○之應有持分為1/18、被告丁○○之應有持分為1/
      6、另有江霖之應有持分為1/24，有原告所提土地登記
      謄本為憑。
（二）共有人江霖已於95年6月13日死亡，其第一順位繼承人
      江龍、江崧漢二人均已於法定期間內向本院陳報拋棄繼承
      ，經本院發函准予備查在案，有其二人所提之本院家事庭
      通知函影本各一紙在卷足憑。被告己○○為江霖之父，
      為第二順位繼承人，應由被告己○○單獨繼承。
五、得心證之理由：
（一）按座落座落台南縣楠西鄉○○段185地號土地，地目：田
      、面積24,049平方公尺土地之原共有人江霖已於95年6
      月13日死亡，被告己○○為其繼承人，應由被告己○○單
      獨繼承，惟迄未辦理繼承登記，原告為共有人，在訴請裁
      判分割土地前，起訴請求被告己○○應就被繼承人江霖
      對系爭土地之權利範圍1/24辦理繼承登記，核無不合，應
      予准許，並諭知如主文第一項所示。
（二）系爭土地為農牧用地，共有人間既無不分割之協議，亦無
      不得分割之情事，因全體共有人無法達成分割之協議，是
      以原告起訴請求為裁判分割，並無不合，應予准許。
（三）系爭土地為農牧用地，現有被告丁○○在附圖上Ａ部分範
      圍土地栽種樹，原告甲○○在附圖近Ｅ部分範圍土地栽
      種樹，其餘土地則尚無人利用耕作，本院履勘現場時，
      自小客車可以到達附圖上同段181-4地號土地即Ｆ部分通
      道起點，Ｆ部分土地約為現行步道位置供耕作之人出入。
      是以本件分割所應考量者，一為留設適當通道供共有人出
      入通行使用，另則為現耕地部分儘量分歸耕種之人。
（四）原告所提出如附圖（臺南縣玉井地政事務所複丈日期民國
      99年7月27日複丈成果圖）所示之分割方案，其中Ｆ部分
      土地供共有人通行使用，可使各共有人所分得之土地均可
      到達同段181-4地號土地而對外聯絡，另被告丁○○亦可
      分配其現栽種樹之土地，並符合被告丙○○、乙○○二
      人分割後願保持共有及被告己○○與原告戊○○二人分割
      後願保持共有之陳述，言詞辯論期日到庭之被告丙○○當
      庭表示同意以原告主張之方案為分割，其餘被告則迄未有
      人提出反對之表示，堪認原告主張如附圖所示之分割方案
      為符合全體共有人之利益。
（五）又本件採如附圖（臺南縣玉井地政事務所複丈日期民國
      99年7月27日複丈成果圖）所示之分割方案分割結果，除
      編號Ｆ部分土地係供全體共有人出入通行使用外，其餘土
      地分割後之面積均達0.25公頃，符合農業發展條例第16條
      第1項之規定，又本件共有人有7人，而分割後之筆數則為
      六筆（含Ｆ部分通道），未違反同條第2項之規定。至於F
      部分則係由兩造依原有比例保持共有，供全體共有人通行
      之用，其使用目的已非耕地使用，亦未違反同條第1項第2
      款之規定，是以本院認為原告所主張之分割方案符合全體
      社會經濟效益，且未違反相關之法令，為屬可採行之分割
      方法，爰依附圖所示之分割方法，諭知如主文第二項所示
      。
六、關於訴訟費用之負擔部分，本件原告支出之訴訟費用，依其
    陳報，得列為本件訴訟費用者為第一審裁判費新台幣（下
    同）43,669元、鑑定界地複丈費4,800元、2,400元、土
    地勘查複丈費7,200元，合計訴訟費用為58,069元，依兩造
    各自權利範圍之比例計算結果，爰諭知本件訴訟費用之負擔
    如主文第三項所示。至於原告另主張戶籍謄本規費140元部
    分，核非屬本案之訴訟費用，併此敘明。
七、因本案事證已臻明確，兩造其餘主張陳述及所提之證據，均
    毋庸再予審酌，附此敘明。
八、結論：原告之訴為有理由，並依民事訴訟法第385條第1項、
    第80條之1，判決如主文。
中    華    民    國    99    年    10    月    25    日
                  民事第二庭    法  官  王國忠
以上正本係照原本作成。
如對本判決上訴，須於判決送達後20日內向本院提出上訴狀。如
委任律師提起上訴者，應一併繳納上訴審裁判費。
中    華    民    國    99    年    10    月    25    日
                                書記官  黃敏純

司法院資訊處製作；財團法人民間司法改革基金會備份。
